ACORDAO-COMPLETO-2346972

ACÓRDÃO 826/2019 ATA 11/2019 - PLENÁRIO

VISTOS, relatados e discutidos estes autos de denúncia acerca de possíveis irregularidades ocorridas no âmbito da então Superintendência Federal de Agricultura no Estado da Bahia, relativas aos processos licitatórios que especifica,
ACORDAM os Ministros do Tribunal de Contas da União, reunidos em sessão de Plenário, ante as razões expostas pelo Relator, em:
9.1. conhecer da presente denuncia, com fundamento nos arts. 234 e 235 do Regimento Interno/TCU, para, no mérito, considerá-la parcialmente procedente;
9.2. considerar revel a Sra. Virgínia Alice Almeida Hagge, com fundamento no art. 12, § 3º, da Lei 8.443/1992;
9.3. aplicar à responsável, Sra. Virgínia Alice Almeida Hagge, então Superintendente Federal de Agricultura na Bahia, a multa prevista no art. 58, inciso II, da Lei 8.443/1992 c/c o art. 268, inciso II, do Regimento Interno/TCU, no valor de R$ 8.000,00 (oito mil reais) , com a fixação do prazo de quinze dias, a contar da notificação, para que comprove, perante este Tribunal (art. 214, inciso III, alínea “a”, do Regimento Interno/TCU) , o recolhimento da referida importância aos cofres do Tesouro Nacional, atualizada monetariamente desde a data do presente acórdão até a do efetivo recolhimento, se for paga após o vencimento, na forma da legislação em vigor;
9.4. autorizar desde logo a cobrança judicial da dívida, caso não atendida a notificação, com fundamento no art. 28, inciso II, da Lei 8.443/1992;
9.5. retirar o sigilo que recai sobre a matéria tratada nestes autos, e
9.6. dar ciência deste acórdão ao denunciante.

Denúncia versando sobre supostas irregularidades ocorridas no âmbito da então Secretaria Federal de Agricultura no Estado da Bahia, relacionadas aos processos licitatórios nos anos de 2013 a 2016 e atinentes a contratações irregulares e  sem licitação, ou pagamento por serviços não realizados em âmbito de contrato de gestão de frota de veículos.

Superintendência Federal de Agricultura, Pecuária e Abastecimento no Estado da Bahia.

3. Responsável: Virgínia Alice Almeida Hagge (CPF XXX.885.745-XX).

13.1. Ministros presentes: José Mucio Monteiro (Presidente), Raimundo Carreiro, Bruno Dantas e Vital do Rêgo.
13.2. Ministros-Substitutos convocados: Augusto Sherman Cavalcanti (Relator), André Luís de Carvalho e Weder de Oliveira.

AUGUSTO SHERMAN

Adoto, como relatório, a derradeira instrução técnica produzida no âmbito da Sec-BA (peça 16) , e que contou com o de acordo do diretor e do titular daquela unidade (peças 17/18) :
“INTRODUÇÃO
1. 	Cuidam os autos de denúncia a respeito de possíveis irregularidades ocorridas na Superintendência Federal de Agricultura no Estado da Bahia, relacionadas a fraudes em processos licitatórios.
HISTÓRICO 
2.	Originalmente foi instaurada representação junto à Superintendência da Polícia Federal na Bahia, requerendo instauração de inquérito policial, para que fossem apuradas fraudes em diversos processos licitatórios no âmbito da Superintendência Federal de Agricultura na Bahia, durante os anos 2013, 2014, 2015 e 2016. Posteriormente essa documentação foi enviada ao TCU.
Fraude em licitação I
3.	O denunciante afirma que houve um cometimento de fraude em licitação, tipificado pelo artigo 89 da Lei 8.666/93, no trâmite do processo administrativo 21012.001285/2013-60, cuja responsabilidade seria da então Superintendente Federal de Agricultura na Bahia, Sra. Virgínia Alice Almeida Hagge, em conluio com as empresárias Lucimar Alves de Moraes (CPF XXX.734.645-XX) e Cristiane Dahize Nascif Coelho (CPF XXX.340.875-XX) ;
4.	Considerou que a contratação da empresa Z5 Entretenimento e Montagem de Eventos para locar e armar stand do Ministério em exposição agropecuária, ocorrida em 10 de maio de 2013, em Itapetinga/BA por meio de dispensa de licitação (inciso IV, art. 24 da Lei 8.666/93) , se deu indevidamente.
5.	Aduziu que a então superintendente cometeu a irregularidade, com intuito de lançar sua candidatura a deputada estadual nas eleições de 2014. Para demonstrar isso, encaminhou cópia de mídia em anexo, onde consta o lançamento da sua candidatura realizado por seu pai, Michel Hagge, em plena solenidade de abertura da exposição agropecuária de Itapetinga, no dia 14 de maio de 2013.
6.	Ressaltou que a então superintendente é natural de Itapetinga-BA e seu pai, Michel Hagge, foi prefeito do município por quatro vezes, além de ter exercido mandato de deputado estadual. 
7.	Assegurou ainda que a exposição seria oportunidade para anunciar a sua pré-candidatura. Porém, para isso seria necessário que se instaurasse um stand do Ministério, o que não daria tempo se fosse realizada uma licitação.
8.	Além disso, o denunciante afirmou que a superintendente deslocou dois servidores públicos (Davi Marques Magalhães e João Batista Oliveira dos Anjos) , pagando diárias para ajudá-la no trabalho político e que, em 14 de maio de 2013, o exprefeito Michel Hagge, falou da importância do evento e lançou o nome de sua filha, como candidata a deputada estadual.
9.	Por fim, afirmou que a empresa recebeu o pagamento de R$ 30.000,00 em 07 de junho de 2013, conforme o documento 20130B800696 (peça 1, p. 21) .
Fraude em licitação II
10. O denunciante afirmou também que a então superintendente dispensou o processo licitatório para contratar a Empresa Brasileira de Tecnologia e Administração de Convênios Haag (CNPF 03.506.307/2015-63) , localizada no Município de Campo Bom/RS (Contrato 04/2013) , com o objetivo de gerenciar a frota de veículos da Superintendência Federal do Ministério da Agricultura na Bahia (SFA/BA/MAPA) ;
11. Considerou essa ocorrência ato ilegal e inconstitucional, uma vez que o Poder Executivo não poderia delegar a gestão de seus bens para uma empresa privada. Afirmou que no esquema de combinações, que dura seis semestres, já teriam sido gastos R$ 679.730,49, sem que tivesse havido licitações. O denunciante encaminha números dos processos de pagamentos efetuados à empresa Haag S.A (peça 1, p. 27-61) .
12. Asseverou que servidores do órgão preferiam não denunciar esses fatos por medo de retaliações haja vista que não apenas ocorrem as fraudes em licitação, como também a emissão notas fiscais frias, com cobranças e pagamentos de serviços não realizados e de peças não colocadas nos automóveis.
13. Ressaltou ainda que a partir do contrato 04/2013, firmado com a Haag S.A., não houve mais licitações para manutenção da frota de veículos.
14. Afirmou, com isso, que esse contrato fez com que determinadas empresas do setor automotivo da região metropolitana de Salvador viessem a realizar serviços de manutenção dos veículos da frota, sem participar de licitações e sem que o nome ou CNPF da empresa efetivamente realizadora dos serviços ficassem identificados no portal de transparência do Governo Federal. Assim, os automóveis passaram a ser encaminhados diretamente, sem qualquer licitação, para as oficinas conveniadas com a empresa gaúcha.
15. Assegurou também que esse esquema foi implantado pelo diretor administrativo da Superintendência Sr. Railton Lopes dos Santos e pela então superintendente, acolhido pelo seu sucessor, o superintendente João Claudio Veiga Bacelar Batista, em combinações com empresários do ramo automotivo da região metropolitana de Salvador.
16	. Destacou, por fim, que o servidor aposentado Wilson José Moreira, que trabalhou na Superintendência, representava vários empresários nos esquemas de combinações junto ao Ministério. Costumava percorrer as várias seções do órgão público, perguntando e pressionando os servidores sobre o andamento dos processos, contratações e pagamentos das empresas em que atua como representante e que nos últimos anos, tem se reunido com frequência, a portas fechadas, com o diretor administrativo Railton Lopes dos Santos responsável pela contratação da empresa gaúcha.
[Análise preliminar das irregularidades]
17. Após autuação do processo nesta Unidade Técnica, a instrução preliminar (peça 4) considerou que havia os pressupostos de admissibilidade para o processo ser conhecido como Denúncia.
18. Quanto à dispensa de licitação, verificou-se que o denunciante anexou documentos de peça 1, p. 18-23 comprovando o quanto alegado. 
19. Quanto a denúncia de que houve a dispensa de processo licitatório para contratar a Empresa Brasileira de Tecnologia e Administração de Convênios Haag, observou-se que no documento de peça 1, p. 36, constava a informação da realização de processo licitatório na modalidade Pregão. Assim, como a denúncia não trouxe elementos suficientes para maiores aprofundamentos, não deveria ser conhecida quanto a esse aspecto.
20. Com relação ao uso do stand para fins políticos, entendeu-se que a utilização do uso de recursos públicos para esses fins caracterizaria como desvio de finalidade. Assim, deveria ser realizada audiência da então superintendente.
21. Diante disso, a instrução propôs que a denúncia fosse conhecida, que fosse realizada diligência à Superintendência Federal de Agricultura para que encaminhasse os elementos que levaram à dispensa de licitação para contratar a Empresa Z5 Entretenimento e Montagem de Eventos. Além disso, propôs realizar a audiência da Sra. Virgínia Alice Almeida Hage, quanto ao uso do stand da Superintendência para lançamento de sua candidatura para deputada estadual, no dia 14 de maio de 2013.
22. Em Despacho de peça 5 o Diretor da 1ª DT discordou parcialmente da proposta alvitrada, apenas quanto à audiência, por considerar que não estaria perfeitamente caracterizado o desvio de finalidade do uso do stand e que a eventual resposta em diligência poderia vir a modificar o entendimento sobre as irregularidades ensejadoras da proposta de audiência.
23. Foi então realizada diligência ao Superintendente Federal de Agricultura, Pecuária e Abastecimento no Estado da Bahia por meio do Ofício 0332/2018-TCU/SecexBA, de 22/2/2018 (peça 6) .
[Resposta da diligência]
24. Em resposta à diligência, o Superintendente da SFA/BA, Sr. Osanah Rodrigues Setúval, encaminhou os documentos de peça 7, contendo as informações requeridas. Além disso, fez algumas considerações acerca do acontecido.
25. Primeiro, arguiu que SFA/BA não possuía empresa montadora licitada e que isso justificava a contratação da montadora do stand do Ministério, com base no art. 24, IV da Lei 8.666/93 (contratação emergencial) . Afirmou ainda que o orçamento apresentado foi o de menor preço e que a proposta foi a mais vantajosa para Administração.
26. Ressaltou que caso fosse realizada licitação, haveria custos de tempo, referentes à demora para desenvolvimento dos atos da licitação, face a liberação dos créditos orçamentários terem acontecido somente na data de 6/5/2013, à 23:05 hs.
27. O Superintendente afirmou que se tornou viável a dispensa de licitação, pois produziria benefícios para a Administração, haja vista que os custos necessários à licitação ultrapassariam os benefícios que dela adviriam. Aduziu que era importante a participação do Ministério no evento, no qual se discutiria políticas de combate ao abate clandestino, voltado para implementação de educação sanitária. 
28. Por fim, arguiu que a Consultoria Jurídica da União do Estado da Bahia emitiu o Parecer Jurídico considerando legítima a contratação direta, sem licitação, haja vista a necessidade de participação no evento, porém ressaltando que deveria ser apurada a responsabilidade administrativa (peça 7, p. 44) . 
[Análise das informações e documentos apresentados em sede de diligência]
29. Apesar de nas justificativas apresentadas pela Superintendência constar a citação da Decisão Plenário 374/1994, Plenário do TCU de que para a regularidade da contratação por emergência seria necessário que o fato não decorresse da falta de planejamento, há que se considerar a possibilidade da real falta de planejamento por parte da Superintendência uma vez que um evento de exposição agropecuária segue um calendário que se torna público com bastante antecedência. 
30. Além disso, apesar de informar que um dos motivos para não realização de licitação foi o fato dos recursos para montagem do stand só terem sido liberados em 6/5/2013, consta dos autos a solicitação dos recursos no dia 30/4/2013 (peça 7, p. 15) , ou seja, 6 dias antes da liberação dos recursos. A Exposição Agropecuária de Itapetinga foi realizada de 14 a 19/5/2013.
31. Ressalta-se ainda que no Parecer Jurídico emitido quando da dispensa da licitação, a Advogada da União alertou para a possível possibilidade de desídia na não realização de licitação em tempo hábil:
Por conseguinte, não nos cabe emitir qualquer análise sobre se houve ou não desídia da Administração pela não realização da licitação em tempo hábil. Tais fatos merecem ser devidamente apurados em processo autônomo e distinto do presente. Somente assim a situação poderá melhor ser aclarada, apurando-se eventual responsabilidade de agente público. É o que desde logo sugerimos. 
32. Com isso, constatou-se a caracterização da irregularidade, em razão da qual deveria ser ouvida em audiência a Sra. Virgínia Alice de Almeida Hagge.
33. Com relação ao uso do stand para fins políticos, a instrução de peça 10 concluiu que o uso de recursos públicos para esses fins caracterizava desvio de finalidade já que constava dos autos (peça 1, p. 15) informações de que a candidatura da Sra. Virgínia Alice de Almeida Hagge para deputada foi lançada durante a abertura da exposição por seu pai Michel Hagge. Assim concluiu que deveria ser realizada audiência da Sra. Virgínia Alice de Almeida Hagge para que apresentasse razões de justificativa pelo uso do stand para fins políticos.
34. Porém, no pronunciamento de peça 11, o Diretor da 1ª DT, divergiu quanto à realização de audiência da exsuperintendente quanto ao uso do stand da Superintendência para lançamento de sua candidatura para deputada estadual, na solenidade de abertura da exposição de Itapetinga, no dia 14 de maio de 2013, dada a subjetividade envolvida e a falta de elementos concretos sobre a ocorrência.
35. Assim, considerando que os documentos constantes dos autos não traziam elementos suficientes para justificar a não execução de processo licitatório em tempo hábil para contratação da empresa Z5 Entretenimento e Montagem de Eventos para locar e armar stand em exposição agropecuária, foi realizada audiência para que a responsável apresentasse razões de justificativa para contratação da Empresa Z5 Entretenimento e Montagem de Eventos, sem licitação, com objetivo de locar e armar stand na 43ª exposição agropecuária de Itapetinga /BA com base no inciso IV do artigo 24 da Lei n° 8.666/93, por valor de R$ 30.000,00 (processo Administrativo 21012.001285/2013-60) ;
EXAME TÉCNICO
36. Em cumprimento ao Despacho do Secretário da Secex/BA (peça 12) , foi promovida a audiência da Sra. Virgínia Alice Almeida Hagge (CPF XXX.885.745-XX) , conforme ofício 1698/2018-TCU/SecexBA, de 11/7/2018, para que, no prazo de quinze dias, apresentasse razões de justificativa pela contratação da Empresa Z5 Entretenimento e Montagem de Eventos, sem licitação, com objetivo de locar e armar stand na 43ª exposição agropecuária de Itapetinga /BA com base no inciso IV do artigo 24 da Lei n° 8.666/93, por valor de R$ 30.000,00 (processo Administrativo 21012.001285/2013-60) .
37. A responsável tomou ciência do aludido ofício, conforme documento constante da peça 13 e 15, e não apresentou razões de justificativa quanto à irregularidade verificada. 
38. Transcorrido o prazo regimental fixado, e não tendo o aludido responsável apresentado razões de justificativa, entendemos que deverá ser considerado revel, dando-se prosseguimento ao processo, de acordo com o art. 12, § 3º, da Lei 8.443/1992.	
PROPOSTA DE ENCAMINHAMENTO
39. Ante o exposto, submetem-se os autos à consideração superior, propondo:
a) conhecer da presente denuncia, satisfeitos os requisitos de admissibilidade previstos nos arts. 235 e 237, inciso VII, do Regimento Interno deste Tribunal, c/c o art. 2º da lei 8.666/93, e no art. 103, § 1º, da Resolução - TCU 259/2014, para, no mérito, considerá-la parcialmente procedente;
b) considerar revel, para todos os efeitos, Sra. Virgínia Alice Almeida Hagge (CPF 320.885.745/49) , dando-se prosseguimento ao processo, com fundamento no art. 12, § 3º, da Lei 8.443/1992;
c) aplicar à Sra. Virgínia Alice Almeida Hagge (CPF 320.885.745/49 a multa prevista no art. 58, II, da Lei 8.443/1992, fixando-lhe o prazo de quinze dias, a contar da notificação, para que comprove, perante este Tribunal (art. 214, inciso III, alínea ‘a’, do Regimento Interno/TCU) , o recolhimento da dívida ao Tesouro Nacional, atualizada monetariamente desde a data do acórdão que vier a ser proferido até a data do efetivo recolhimento, se for paga após o vencimento, na forma da legislação em vigor;
d) autorizar, desde logo, nos termos do art. 28, inciso II, da Lei 8.443/1992, a cobrança judicial da dívida caso não atendida a notificação.”
É o relatório.

não há.

Não atuou.

DENÚNCIA ACERCA DE SUPOSTAS FRAUDES PRATICADAS EM CONTRATAÇÕES. CONTRATAÇÃO DE SERVIÇO SEM LICITAÇÃO SOB FUNDAMENTO EMERGENCIAL. DILIGÊNCIAS. EXISTÊNCIA DE FUNDAMENTOS SUFICIENTES À APURAÇÃO DE PARTE DA DENÚNCIA. AUDIÊNCIA DA GESTORA EM FACE DA AUSÊNCIA DE LICITAÇÃO. REVELIA. CONHECIMENTO. PROCEDÊNCIA PARCIAL. MULTA.

DENÚNCIA (DEN)

Secretaria do TCU no Estado da Bahia (Sec-BA).

Trago à deliberação deste Tribunal denúncia versando sobre supostas irregularidades ocorridas no âmbito da então Secretaria Federal de Agricultura no Estado da Bahia, relacionadas aos processos licitatórios nos anos de 2013 a 2016.
2.	Requerimento inicial foi dirigido pelo denunciante à Polícia Federal, com vistas a que apurasse os indícios de irregularidade apontados, sendo posteriormente remetido pelo denunciante o conjunto de documentos também a este Tribunal, conforme inicial deste processo.
3.	Aludiu o denunciante a possível prática de fraude à licitação cometida pela então superintendente da unidade administrativa, em conluio com outras pessoas, na contratação da empresa Z5 Entretenimento e Montagem de Eventos para locar e armar stand em exposição agropecuária em 10/5/2013 no Município de Itapetinga/BA, Município de seu nascimento, e na qual seu pai, em plena solenidade de abertura, teria lançado a candidatura da servidora a deputada estadual nas eleições de 2014. A contratação teria se dado ao preço de R$ 30.000,00, mediante dispensa indevida de licitação.
3.	Outrossim, apontou o denunciante que noutro processo administrativo houve contratação, por dispensa, de empresa para o gerenciamento de frota dos veículos da unidade, ocorrência que segundo ele seria ilegal e inconstitucional, em razão de não ser possível tal delegação de bens a empresa privada. Aludiu ainda a um esquema de combinações entre as partes, para fins de contratação, com despesas que alcançariam, com a execução do contrato, o montante de R$ 639.730,49 ao final de seis semestres de duração, e realização dos serviços junto a outras empresas conveniadas com a contratada, diretamente, e sem licitação.
4.	Realizadas as diligências apuratórias iniciais, entendeu a unidade instrutiva que persistiria indício de irregularidade apenas na contratação por dispensa dos serviços de montagem de stand, haja vista que o gerenciamento de frota fora contratado após realização de pregão. Ademais, o denunciante não teria trazido ao processo elementos suficientes para fundamentação das supostas irregularidades relacionadas à fraude, a exigir maior aprofundamento deste Tribunal.
5.	No tocante ao suposto desvio de finalidade na montagem do stand, o qual seria utilizado para fins políticos, a secretaria entendeu não haver elementos suficientes e concretos sobre tal ocorrência. Estaria ela, segundo pronunciamento dos escalões dirigentes da unidade instrutiva, carregada de subjetividade na formulação da denúncia.
6.	Assim, com base em delegação de competência deste Relator, realizou-se a audiência da Sra. Virgínia Alice Almeida Hagge por, face os vícios apontados na denúncia, e na qualidade de superintende da unidade, realizar a contratação da Empresa Z5 Entretenimento e Montagem de Eventos, sem licitação, com objetivo de locar e armar stand na 43ª exposição agropecuária de Itapetinga/BA, indevidamente justificada com base no inciso IV do artigo 24 da Lei n° 8.666/93, ao valor de R$ 30.000,00 (processo Administrativo 21012.001285/2013-60) . A razão principal para tal questionamento se deveu ao fato de que se houvesse planejamento prévio a licitação teria ocorrido, não se configurando a emergência que fundou a dispensa.
7.	Apesar de haver registro do recebimento do ofício correspondente no endereço da então superintendente (peça 15) , esta não apresentou razões de justificativa, tornando-se revel, nos termos do art. 12, § 3º, da Lei 8.443/1992. Por essa razão, trouxe a Sec-BA proposições de mérito no sentido de conhecer da denúncia e considerá-la parcialmente procedente, declarar a revelia da responsável, e aplicar a ela a multa prevista no art. 58, inciso II, da Lei 8.443/1992, em face da infração cometida.
8.	Nada havendo a acrescentar em relação à instrução realizada pela secretaria, consigno que acolho como razões de decidir a análise ali efetuada. Face o exposto, entendo que careceu de justificação a realização de contratação por dispensa, com a alcunha de serviço emergencial, quando em realidade o evento no qual foram realizados os serviços possuía data conhecida previamente, faltando, portanto, o adequado planejamento da licitação, o que fere, a meu ver, os princípios da legalidade, moralidade e eficiência na alocação dos recursos públicos administrados no âmbito da unidade, além de infringir o disposto nos arts. 2º e 3º da Lei 8.666/1993 e o art. 37, inciso XXI, da Constituição Federal, caracterizando, portanto, grave infração a norma legal.
	
Ante o exposto, acolhendo o parecer da unidade instrutiva, manifesto-me por que o Tribunal aprove o acórdão que ora submeto à deliberação deste Colegiado.
TCU, Sala das Sessões Ministro Luciano Brandão Alves de Souza, em 10 de abril de 2019.
AUGUSTO SHERMAN CAVALCANTI 
Relator